臺灣高等法院花蓮分院刑事判決　　　　 96年度上易字第182號
上　訴　人　臺灣花蓮地方法院檢察署檢察官
被　　　告　乙○○
被　　　告　甲○○
上列上訴人因被告等重利案件，不服臺灣花蓮地方法院96年度易
字第178號中華民國96年8月10日第一審判決（起訴案號：臺灣花
蓮地方法院檢察署95年度偵字第5850號、96年度偵緝字第 123號
），提起上訴，本院判決如下：
    主  文
原判決關於乙○○部分撤銷。
乙○○共同乘他人急迫貸以金錢，而取得與原本顯不相當之重利
，處有期徒刑參月，如易科罰金以銀元參佰元即新台幣玖佰元折
算壹日；減為有期徒刑壹月又拾伍日，如易科罰金以銀元參佰元
即新台幣玖佰元折算壹日。
其他上訴駁回。
    事  實
一、乙○○與丁湘德（業經原審判決有罪確定）基於共同犯意聯
    絡，於民國（下同）95年 6月底某日，在花蓮縣吉安鄉○○
    路○段與南埔八街口附近之民宅，趁丙○○急須資金週轉之
    時，貸予新台幣（下同）3萬元，約定每10日為1期，每期利
    息20分（月息60分），即每期應付利息 6,000元；而由丙○○簽發面額3萬元之本票、借據各1張，並交付駕照影本 1張
    、金戒指1枚、紅寶石戒指1枚作為質押，且預扣第 1期利息
    6,000 元，始由丁湘德交付借貸之金錢。借貸期間，先由丁
    湘德向丙○○收取 3期顯不相當之利息合計18,000元。旋因
    丙○○無力再負擔重利，乙○○乃邀同不知情之甲○○一同
    於95年 8月23日晚上10時許，至花蓮縣吉安鄉○○路○段261
    號，丙○○經營之「馨鎂小吃店」向丙○○索取積欠之利息
    ，經丙○○報警而獲悉上情。
二、案經花蓮縣警察局花蓮分局報告臺灣花蓮地方法院檢察署檢
    察官偵查起訴。
    理  由
壹、撤銷改判部分
一、按被告以外之人於審判外之言詞或書面陳述，除法律有規定
    者外，不得作為證據；又被告以外之人於審判外之陳述，經
    當事人於審判程序同意作為證據，法院審酌該言詞陳述或書
    面陳述作成時之情況，認為適當者，亦得為證據；當事人、
    代理人或辯護人於法院調查證據時，知有第159條第1項不得
    為證據之情形，而未於言詞辯論終結前聲明異議者，視為有
    前項之同意；刑事訴訟法第159條第1項，及第159條之5分別
    定有明文。本件被告對於被害人丙○○於警詢、共同被告丁
    湘德於偵查之陳述，除於原審準備程序中表示對於證據能力
    無意見，且迄於本案言詞辯論終結前亦未再聲明異議。本院
    審酌該等言詞陳述作成之情況，並無違法取證及證明力明顯
    過低之瑕疵，認為以之作為證據亦屬適當。故依諸上開規定
    ，前揭證人於警詢、偵查之陳述，均具有證據能力，合先敘
    明。
二、訊之被告乙○○矢口否認有何重利犯行，辯稱：借給丙○○
    的 3萬元錢雖係伊的，但乃因為丁湘德說他朋友有困難，先
    向伊調借，對丁湘德收取利息之情形，原先並不知情，後來
    丁湘德未能還錢，而將借據及本票交伊直接向丙○○索討，
    才會去丙○○店內消費云云。惟查：
（一）被害人丙○○於警詢以明確指訴：95年 6月底某日，因欠
      朋友錢他來催討無法還他，他就帶我到花蓮縣吉安鄉○○
      路○段與南埔八街口附近一處民宅，向綽號茶壺（即一審
      共同被告丁湘德）之男子借3 萬元，當時乙○○也在場；
      曾支付3 次利息錢，後來因為生意不好無力支付利息，所
      以沒有再支付，他們今天晚上就是一定要拿到錢等語。核
      與共同被告丁湘德在檢察官偵訊時供稱：錢是乙○○借給
      丙○○，而由我交付給丙○○，不知本金及利息如何計算
      ，我都是替乙○○收錢，所收的利息交給乙○○等語，均
      相符合。足見本件貸予丙○○金錢並收取高利之行為，被
      告乙○○非但參與，甚且居於主導地位。
（二）雖共同被告丁湘德嗣附和被告乙○○之辯解，謂：當天談
      借錢條件時，乙○○不在場，但交錢時在場，乙○○不知
      道借錢的條件；乙○○是借錢給伊，利息係伊收取，乙○○沒有分得借款的利息；乙○○事後向伊詢問何時還他錢
      ，才告訴乙○○其與丙○○間之借貸情形，並交本票及借
      據等給乙○○，請其直接向丙○○追討欠款云云。然被告
      乙○○在警詢亦坦承丙○○借款時其在場，況事實若如被
      告乙○○在本院所辯其是為丁湘德裝修房屋，則丁湘德之
      資力應優於被告乙○○，豈有為借貸予不熟識之丙○○，
      反向為其裝修房屋之被告乙○○借貸之理？顯見共同被告
      丁湘德嗣之所述各節，應為迴護被告乙○○之詞，難以為
      採。
（三）此外，並有丙○○簽發之3萬元本票影本、借據影本各1張
      扣案可稽，是被告乙○○所辯無非卸責之詞，不足採信。
      本件事證業已臻明確，被告乙○○上開犯行堪予認定，應
      予依法論科。
三、刑法第344 條之重利罪，其構成要件為乘他人急迫貸以金錢
    ，而取得與原本顯不相當之重利，因此其行為必須同時有：
    (一)貸以金錢；(二)取得重利等2 項要件，是以倘為單一之貸款
    行為，而其後續有多次之收取重利行為，因後續之多次收取
    重利行為，僅係屬於同一重利犯行狀態之繼續，且因只有一
    個貸以金錢之行為，故僅能論以單一之重利行為。又上開重
    利罪為結果犯及即成犯，應以第1 次收取重利時為既遂。本
    件被告乙○○於95年6月底某日貸與丙○○3萬元之同時，即
    預扣利息6000元，其重利行為應同時成立而已達既遂。故：
（一）被告乙○○行為後，刑法於94年2月2日修正公佈，並於95
      年7月1日施行，按行為後法律有變更者，適用行為時之法
      律；但行為後之法律有利於行為人者，適用最有利於行為
      人之法律，刑法第2條第1項定有明文。此條規定乃與刑法
      第 1條罪刑法定主義契合，而貫徹法律禁止溯及既往原則
      ，係規範行為後法律變更所生新舊法律比較適用之準據法
      ，是刑法第 2條本身雖經修正，但其既屬適用法律之準據
      法，本身尚無比較新舊法之問題，應一律適用裁判時之現
      行刑法第 2條之規定，為「從舊從輕」之比較；比較時應
      就罪刑有關之共犯、未遂犯、想像競合犯、牽連犯、連續
      犯、結合犯，以及累犯加重、自首減輕暨其他法定加減原
      因（如身份加減）與加減例等一切情形，綜其全部罪刑之
      結果而為比較（最高法院95年5月23日95年度第8次刑庭會
      議決議參照）。茲比較如下：被告乙○○所犯重利罪，有
      罰金之規定，而罰金刑部分，刑法分則編各罪所定罰金刑
      之貨幣單位原為銀元，修正前刑法第33條第 5款規定：「
      罰金： 1元（銀元）以上」；又依罰金罰鍰提高標準條例
      規定，就72年 6月26日前修正之刑法部分條文罰金數額提
      高 2至10倍，其後修正者則不提高倍數，並依現行法規所
      定貨幣單位折算新臺幣條例規定，以銀元1元折算新臺幣3
      元。修正後刑法第33條第5款規定：「罰金：新臺幣1,000
      元以上，以百元計算之」，刑法第33條第 5款所定罰金貨
      幣單位經修正為新臺幣後，刑法分則各罪所定罰金刑之貨
      幣單位亦應配合修正為新臺幣，為使刑法分則編各罪所定
      罰金之最高數額與刑法修正前趨於一致，乃增訂刑法施行
      法第1條之1：「中華民國94年1月7日刑法修正施行後，刑
      法分則編所定罰金之貨幣單位為新臺幣。94年1月7日刑法
      修正時，刑法分則編未修正之條文定有罰金者，自94年 1
      月 7日刑法修正施行後，就其所定數額提高為30倍。但72
      年6月26日至94年 1月7日新增或修正之條文，就其所定數
      額提高為 3倍」；從而，刑法分則編各罪所定罰金刑之最
      高數額，於上開規定修正後並無不同，惟修正後刑法第33
      第 5款所定罰金刑最低數額，較之修正前提高，自以修正
      前刑法第33條第5款規定，較有利於上開被告。另刑法第4
      1條第1項前段有關易科罰金折算標準之規定修正為：「犯
      最重本刑為5年以下有期徒刑以下之刑之罪，而受6個月以
      下有期徒刑或拘役之宣告者，得以新臺幣1千元、2千元或
      3千元折算1日，易科罰金」；而修正前同條項就易科罰金
      之折算標準係規定：「得以1元以上3元以下折算 1日，易
      科罰金」；再參酌修正前罰金罰鍰提高標準條例第 2條（
      現已刪除）之規定，修正前後之易科罰金折算標準，自以
      行為時即修正前之規定，較有利於被告；依新修正刑法第
      2條第1項前段之規定，應適用修正前即行為時之刑法第41
      條第 1項規定，以諭知易科罰金之折算標準。綜合上述各
      條文修正前、後之比較，揆諸前揭最高法院決議及修正後
      刑法第2條第1項規定之「從舊從輕」原則，修正後之規定
      並非較有利於被告，依修正後刑法第2條第1項前段規定，
      應整體適用行為時即修正前之刑法相關規定。
（二）核被告乙○○所為，均係犯刑法第 344條之乘他人急迫貸
      以金錢，而取得與原本顯不相當之重利罪。其與丁湘德有
      犯意聯絡及行為分擔，均為共同正犯。原審採信共同被告
      丁湘德嗣之證言，未考量其在偵查中之供述，誤為被告乙○○無罪之判決，自有未當；檢察官以此為由提起上訴，
      為有理由，應就原判決此部分撤銷改判。爰審酌被告乙○○乘人之危，謀取重利，有損社會善良風氣，並考量其犯
      罪動機、犯罪手段，及犯罪情節等尚非惡性重大，與犯罪
      後之態度等一切情狀，量處如主文第 2項所示之刑，並依
      修正前刑法第41條第 1項前段之規定諭知易科罰金之折算
      標準。又被告乙○○行為係在96年 4月24日以前，合於中
      華民國96年罪犯減刑條例第2條第 1項第3款之規定，應予
      減其宣告刑2分之1如主文第 2項所示，並諭知減得之刑之
      易科罰金折算標準。
貳、上訴駁回部分
一、公訴意旨另以：甲○○與乙○○、丁湘德有為如上重利犯行
    ，皆為共同正犯，因認被告甲○○亦共同涉犯刑法第 344條
    之重利罪云云。
二、按犯罪事實應依證據認定之，無證據不得認定其犯罪事實，
    刑事訴訟法第154 條第2 項定有明文。又認定不利於被告之
    事實，須依積極證據，茍積極證據不足為不利於被告事實之
    認定時，即應為有利於被告之認定，更不必有何有利之證據
    。且刑事訴訟上所謂認定犯罪事實之積極證據，係指適合於
    被告犯罪事實之認定之積極證據而言，雖不以直接證據為限
    ，間接證據亦包括在內，然而無論直接或間接證據，其為訴
    訟上之證明，須於通常一般之人均不致有所懷疑，而得確信
    其為真實者，始得據為有罪之認定，倘其證明尚未達到此一
    程度，而有合理懷疑存在時，自不能以推測或擬制之方法，
    以為有罪裁判之基礎，最高法院30年上字第816 號、29年上
    字第3105號、40年台上字第86號、76年台上字第4986號判例
    可資參照。
三、公訴人認被告甲○○涉有重利罪嫌，係以被害人丙○○之指
    訴，及扣案3萬元本票影本、借據影本各1張在卷為其主要論
    據。然被告甲○○堅決否認有何重利之犯行，辯稱：對借錢
    的事完全不了解，當天是乙○○找伊去喝酒而已等語。經查
    ：
（一）被害人丙○○係因為欠朋友錢，無力償還，而於96年6 月
      底某日，由朋友帶至在花蓮縣吉安鄉○○路○段與南埔八
      街口附近一處民宅，向綽號「茶壺」之丁湘德借款 3萬元
      ，當時乙○○也在場，約定每10天6000元之重利，並且 3
      次利息都是丁湘德出面收取，甲○○之前未曾向其收取利
      息等情，業據被害人丙○○於95年 8月24日在花蓮警察局
      花蓮分局偵查隊之警詢筆錄中證述明確。依被害人丙○○
      所指述情節，並無法證明被告甲○○與乙○○、丁湘德間
      ，就乙○○、丁湘德96年 6月底之重利犯行有意思聯絡或
      行為分擔。再被告甲○○係受乙○○之邀請，而前往丙○○經營之「馨鎂小吃店」飲酒作樂，亦為乙○○證述在案
      。又遍查全案卷證，亦無何證據得以證明被告甲○○與乙○○、丁湘德間有何犯意聯絡或行為分擔。
（二）另按重利罪為結果犯，已如前述，且該罪並無處罰未遂犯
      之規定。故乙○○嗣雖欲向丙○○索取重利，約同甲○○
      至丙○○經營之「馨鎂小吃店」討債及消費，縱有獲取重
      利之意思，然於尚未取得與原本顯不相當之重利之前，已
      為警查獲，故而渠等行為仍屬未遂階段，乃依法不罰。
（三）綜上所述，公訴人除所舉前開論據之外，尚無其他事證足
      堪證明被告甲○○確有重利犯行。此外，本院復查無其他
      積極證據，足資證明被告甲○○確有公訴人所指重利犯行
      ，其犯罪尚屬不能證明。原審為被告甲○○無罪之判決，
      經核尚無不合。檢察官仍持前揭論據對此部分提起上訴，
      並無理由，應予駁回。
據上論斷，應依刑事訴訟法第369條第1項前段、第368條、第364
條、第299條第1項前段，刑法第2條第 1項前段、第28條、第344
條，修正前刑法第41條第 1項，刑法施行法第1條之1第1項、第2
項前段，修正刪除前罰金罰鍰提高標準條例第 2條，現行法規所
定貨幣單位折算新台幣條例第 2條，中華民國96年罪犯減刑條例
第2條第1項第3款、第7條、第9條，判決如主文。
本案經檢察官丁○○到庭執行職務。
中　　華　　民　　國　　96　　年　　11　　月　　27　　日
                        審判長法  官  何方興
                              法  官  林鳳珠
                              法  官  林德盛
以上正本證明與原本無異。
本件判決不得上訴。
                              書記官  劉妙娘
中　　華　　民　　國　　96　　年　　11　　月　　27　　日
附錄本案論罪科刑法條：
中華民國刑法第344條：
乘他人急迫、輕率或無經驗貸以金錢或其他物品，而取得與原本
顯不相當之重利者，處1年以下有期徒刑、拘役或科或併科1千元
以下罰金。
